臺灣高等法院臺南分院民事判決　　　　　96年度上易字第34號
上　訴　人　戊○○
　　　　　　　　　　　　之6
　　　　　　李陳阿斷
　　　　　　丁○○
　　　　　　乙○○
　　　　　　甲○○
兼上四人共同
訴訟代理人　己○○
上　訴　人　李文騫
訴訟代理人　庚○○○
被上 訴 人　丙○○
訴訟代理人　湯光民　　律師
複代 理 人　李昶欣　　律師
上列當事人間請求返還所有物事件，上訴人對於中華民國95年10
月31日臺灣嘉義地方法院（94年度訴字第412號）第一審判決提
起上訴，本院於民國96年5月8日言詞辯論終結，判決如下：
    主  文
上訴駁回。
第二審訴訟費用由上訴人李文騫負擔二分之一；餘由上訴人李陳
阿斷、丁○○、戊○○、乙○○、己○○、甲○○等人連帶負擔
。
    事實及理由
壹、程序方面：查原審被告李太簧於原審訴訟中之民國（下同）
    95年6月19日死亡，經由其繼承人即上訴人李陳阿斷、丁○
    ○、戊○○、乙○○、己○○、甲○○等人承受訴訟，並有
    戶籍謄本暨陳報狀、原審續行訴訟之裁定附卷可稽（見原審
    卷2第66~77、99頁），本院核無不合，先予敘明。
貳、實體方面：
一、被上訴人於原審起訴主張：坐落嘉義縣東石鄉○○○○段19
    5之3地號土地（下稱系爭土地），係由被上訴人與訴外人陳
    和亭、陳安然、陳茂、陳昌、李德良、李振義、李振興、李
    文憲、建安宮、李柄揮、李勝農、李原、李飛宏、吳碧枝
    、林陳順正、許淑華、李金進等人所共有，原審被告李太簧
    （已歿、嗣經承受訴訟如上所述）及上訴人李文騫分別為如
    附圖所示代號Ａ、Ｃ及Ｂ、Ｄ建物所有人，均無權占有被上
    訴人分管之系爭土地，爰依民法第767條所有物返還請求權
    之法律關係，求為判決：(一)上訴人李陳阿斷、丁○○、戊○
    ○、乙○○、己○○、甲○○應將系爭土地上如附圖所示代
    號Ａ面積零點零零九公頃之房屋、代號Ｃ面積零點零零零九
    公頃之騎樓拆除，將土地返還被上訴人及其他共有人全體。
    (二)上訴人李文騫應將系爭土地上如附圖所示代號Ｂ面積零點
    零零七四公頃之房屋、代號Ｄ面積零點零零零八公頃之騎樓
    拆除，將土地返還被上訴人及其他共有人全體等語。（原審
    為被上訴人全部勝訴之判決，被上訴人並答辯聲明：駁回上
    訴。）
二、上訴人則以：被上訴人之父李金本與原審被告李太簧、上訴
    人李文騫及訴外人李龍雄為兄弟關係，系爭如附圖所示代號
    Ａ、Ｃ及Ｂ、Ｄ建物由所有人李閂（即李太簧等人之父）所
    建，系爭土地於分家前登記在訴外人李金本名下，訴外人李
    閂於49年間分家時分配，由訴外人李龍雄分得如附圖所示代
    號Ａ、Ｃ建物及其坐落之土地居住使用，並於56年間以新台
    幣（下同）5萬元賣予原審被告李太簧；上訴人李文騫則分
    得代號Ｂ、Ｄ建物及其坐落之土地居住使用，而取得系爭土
    地之所有權。原審被告李太簧於56年間再向訴外人李龍雄購
    得系爭土地及其上建物，僅系爭土地遲未辦理移轉登記，對
    系爭土地有未登記之所有權，均非無權占有，被上訴人主張
    無理由等語置辯。
三、查被上訴人主張系爭土地係伊與訴外人陳和亭、陳安然、陳
    茂、陳昌、李德良、李振義、李振興、李文憲、建安宮、李
    柄揮、李勝農、李原、李飛宏、吳碧枝、林陳順正、許淑
    華、李金進等人所共有，由原審被告李太簧占有使用如附圖
    代號Ａ、Ｃ部分建物，上訴人李文騫占有使用附圖代號Ｂ、
    Ｄ部分建物，均坐落於系爭土地上等情，上訴人均不爭執，
    有土地登記謄本影本（原審卷1第4~8頁）在卷可參，並經原
    審至現場履勘，有勘驗筆錄（原審卷1第103~105頁）及照片
    四幀（原審卷2第13、14頁）在卷可稽，且經嘉義縣朴子地
    政事務所測量繪製有如附圖所示複丈成果圖（原審卷1第110
    頁）可佐，堪信為真。
四、被上訴人主張上訴人無權占有系爭土地，為上訴人否認並辯
    稱：系爭土地分家前登記在訴外人即被上訴人之父李金本名
    下，後於49年間由訴外人李閂將系爭土地及建物分配予訴外
    人李龍雄及上訴人李文騫，原審被告李太簧於56年間以5萬
    元向訴外人李龍雄買系爭Ａ、Ｃ部分土地及建物，均有所有
    權，為有權占有等語。則本件爭點厥在：上訴人是否有系爭
    土地之所有權而為有權占有？按所有人對於無權占有或侵奪
    其所有物者，得請求返還之，民法第767條定有明文；又當
    事人主張有利於己之事實者，就其事實有舉證之責任，民事
    訴訟法第277條前段亦定有明文。本件被上訴人主張與其他
    共有人共有系爭土地，為登記土地所有權人之事實，上訴人
    不爭執，並有前開土地登記謄本為證，已如前述，上訴人抗
    辯系爭土地於訴外人李閂分家時已分配予伊等取得，自應就
    此有利於己之事實負舉證之責。經查：上訴人抗辯有取得所
    有權，係以證人顏上證述分家時之分配包括土地及建物（原
    審卷2第29頁）、證人即訴外人李龍雄之妻吳秀琴於原審證
    述確有將分家所分得之如附圖所示代號Ａ、Ｃ部分賣予原審
    被告李太簧之證言（原審卷1第54、55頁）等為證，然此皆
    為被上訴人爭執而否認，而證人顏上於原審在95年1月10日
    到庭證稱：分家前李閂與其子李金本、李來枝一起做生意，
    以共有財產購買，但登記在他們名下，房子是李閂蓋的，是
    大家共有財產，李閂將房子1間分給李龍雄、1間分給李文騫
    ，李太簧只買李龍雄那部分，地到現在沒有處理等語（原審
    卷1第88、89頁）；證人即訴外人李龍雄之妻吳秀琴於94年1
    2月1日到庭證述：分家時房子分給我們，地沒有講清楚，後
    來賣給李太簧，賣權利，沒有過戶，分家時本來就沒有我們
    的名字，所以沒有登記。李閂以前用李金本的名字買土地，
    不知道是李閂出錢還是李金本出錢買等語（原審卷1第54、5
    5頁），核諸上開二位證人證詞，系爭土地於李閂49年分配
    建物使用時並未一併處理，自難以系爭土地上之建物分配使
    用情形，遽認連同土地亦一併分配予伊等；另證人顏上固於
    原審在95年5月18日到庭所證稱：分家就是房子和土地分給
    這個人等語（原審卷2第29頁），推定上訴人對於系爭土地
    即有所有權云云。上訴人雖以系爭土地各兄弟分配情形，抗
    辯依分配原則應屬上訴人李文騫、訴外人李龍雄分得，並提
    出上開訴外人李閂家族成員表、李閂對李家兒子就系爭土地
    及東石鄉○○○○段165地號土地房屋分配圖示、現場照片
    等為證，然以之核諸被上訴人所提出原審被告李太簧簽名之
    李閂遺產切結書相關地號（原審卷1第106頁），上訴人上揭
    就系爭土地分配情形，顯未包含李閂全部家產分配，自難僅
    以上訴人李文騫及訴外人李龍雄於系爭土地分配狀況，並以
    分家各有所得之分配原則為由，推定上訴人李文騫、訴外人
    李龍雄於分家時當然分配取得系爭土地之所有權。又上訴人
    雖提出之房屋稅籍資料（原審卷1第25~32頁）、台灣省自來
    水公司義竹服務所出具之裝置證明（原審卷2第15、16頁）
    、台灣電力公司東石服務所出具之基本資料（原審卷2第17
    頁）、財政部台灣省南區國稅局嘉義縣分局有關核發營業稅
    稅籍證明之函文（原審卷2第18頁）、台灣警備總司令部62
    年12月1日核發之特許營業證（原審卷2第19頁）、訴外人李
    閂家族成員表（原審卷1第61頁）、李閂對李家兒子就系爭
    土地及東石鄉○○○○段165地號土地房屋分配圖示（原審
    卷2第39、40頁）、現場照片（原審卷2第42~56頁）等為證
    ，惟充其量均僅能證明系爭建物為上訴人占有使用之情形，
    尚難據為上訴人確為上開建物坐落之系爭土地所有權人之有
    利認定，上訴人抗辯就系爭土地有所有權或使用權源云云，
    自難採信。
五、綜上所述，上訴人辯稱對系爭土地有所有權或使用權源，不
    足採信，被上訴人自得依所有物返還請求權之法律關係，請
    求上訴人李陳阿斷、丁○○、戊○○、乙○○、己○○、甲
    ○○及上訴人李文騫分別拆除系爭土地上如附圖所示代號Ａ
    、Ｃ及Ｂ、Ｄ建物，並將系爭土地返還被上訴人及其他共有
    人全體，為有理由，應予准許。原審為上訴人全部敗訴之判
    決，於法並無違誤。上訴意旨指摘原判決不當，求予廢棄改
    判，為無理由，應予駁回。
六、本件事證已臻明確，兩造其餘攻擊防禦方法，經審酌結果，
    核與本判決之結論均無影響，爰毋庸一一論述，併予敘明。
據上論結，本件上訴為無理由，依民事訴訟法第449條第1項、第
78條、第85條第1項後段、第2項，判決如主文。
中　　華　　民　　國　　96　　年　　5 　　月　　22　　日
                  民事第三庭  審判長法　官　陳光秀
                                    法　官　李文賢
                                    法　官　莊俊華
上為正本係照原本作成。
不得上訴。
中　　華　　民　　國　　96　　年　　5 　　月　　23　　日
                                    書記官  吳銘添
